【裁判字號】    99,毒抗,140
【裁判日期】    990518
【裁判案由】    聲請觀察、勒戒
【裁判全文】
臺灣高等法院臺南分院刑事裁定         99年度毒抗字第140號
抗  告  人
即  被  告  甲○○
上列抗告人因聲請觀察、勒戒案件，不服臺灣臺南地方法院中華
民國99年4月8日裁定（99年度毒聲字第144號）提起抗告，本院
裁定如下：
    主  文
抗告駁回。
    理  由
一、本件抗告意旨略以：抗告人於警詢中坦承施用毒品，犯後態
    度良好；且案發後即將甲基安非他命毒癮徹底戒除，此有大
    眾醫事檢驗所尿液檢驗報告1份可稽，實無觀察、勒戒之必
    要；另抗告人已離異，育有一子，年紀尚小，然抗告人父母
    均已亡故，前妻另有家庭負擔，幼子亟需抗告人照料，為此
    懇請鈞院處以美沙酮替代療法、抑或改判易科罰金、易服勞
    役之刑罰等語。
二、按施用第1、2級毒品者，檢察官應聲請法院裁定，令被告入
    勒戒處所觀察、勒戒，其期間不得逾2月；依前項規定為觀
    察、勒戒或強制戒治執行完畢釋放後，5年後再犯第10條之
    罪者，適用本條前2項之規定。毒品危害防制條例第20條第1
    項、第3項定有明文。又鑒於毒品對於社會危害甚鉅，是施
    用或販賣毒品行為，為政府嚴格查緝，且施用毒品之行為，
    亦為社會所不容，而施用毒品者多於隱匿處為之，以逃避追
    緝，是對於施用毒品犯行之認定，除被告坦承施用毒品犯行
    ，並有其他補強證據（如扣案之毒品、吸食器等）以資佐證
    外，通常均多依賴科學鑑定之結果（即尿液檢驗報告）以為
    判定。又因毒品於尿液中排出之最長時限，受施用劑量、施
    用方式、個人體質及其代謝情況等因素影響，因個案而異，
    一般可檢出之最長時間為海洛因服用後2至4天，甲基安非他
    命1至5天，此有行政院衛生署管制藥品管理局90年5月4日管
    檢字第93902號函文可查，次按關於服用安非他命或海洛因
    （嗎啡）以外之藥物或飲料者，其尿液檢驗結果是否可能有
    安非他命或海洛因（嗎啡）反應，目前常用的尿液安非他命
    或嗎啡篩檢方式包括酵素免疫分析法（簡稱EIA）、薄層色
    層分析法（簡稱TLC）和放射免疫分析法。在文獻報告中，
    雖有藥品或食物因交叉反應（CROSSREACTION），可在尿液
    測試中產生偽陽性（FALSEPOSITIVE，即尿液中不含某成分
    ，而檢驗顯示含有該成分之現象）之安非他命或嗎啡反應。
    例如在酵素免疫分析法及薄層色層分析法之尿液測試方法中
    ，某些成藥（如減肥藥、解鼻充血藥物等）中之成分，因與
    安非他命有類似之作用，而產生與安非他命之交叉反應，使
    尿液測試結果呈偽陽性。但利用精密之儀器分析，將可排除
    偽陽性之可能，目前最常採用之確認方法為氣相層析質譜儀
    ，以氣相層析質譜儀作藥物及其代謝產物之定性及定量分析
    ，幾乎不會有偽陽性產生，有行政院國軍退除役官兵輔導委
    員會臺北榮民總醫院83年4月7日北總內字第03059號函可
    參。而法務部調查局87年9月29日發技(1)字第870745574號
    函亦明確說明：尿液毒品檢驗如單以免疫分析法篩驗，有可
    能因交叉反應，而對服用毒品或甲基安非他命以外藥物者之
    尿液產生偽陽性結果（不會產生偽陰性結果），然若再以薄
    層分析法（TOXI-LAB）檢驗，應可絕除大部分偽陽性問題。
    惟若能使用較先進之氣相層析質譜儀分析法確認，則可完全
    排除偽陽性之干擾，為目前最具公信力的檢驗方法。
三、經查抗告人甲○○於於民國99年1月18日凌晨2、3時許，在
    臺南市○○區○○路二段32巷18號住處房間內，以將第二級
    毒品甲基安非他命燒烤冒煙後吸取之方式，施用第二級毒品
    甲基安非他命1次，嗣為警於翌日上午8時許，通知甲○○到
    台南縣警察局佳里分局，經其同意採尿送驗，結果呈甲基安
    非他命陽性反應之事實，業經被告甲○○自白不諱，且有台
    南縣警察局佳里分局採集尿液姓名對照表、長榮大學確認報
    告附卷可稽，抗告人確有施用第2級毒品甲基安非他命之事
    實，洵堪認定。
四、抗告意旨雖以：案發後即將甲基安非他命毒癮徹底戒除，實
    無觀察、勒戒之必要云云，並提出大眾醫事檢驗所尿液檢驗
    報告1份為證。惟揆諸毒品危害防制條例第20條第1項規定，
    犯施用第一級或第二級毒品之罪者，檢察官應聲請法院裁定
    ，令被告入勒戒處所觀察、勒戒，其期間不得逾2月。其目
    的係在於輔弼刑罰之教化及矯正功能，使施用毒品而初受執
    行觀察、勒戒後經認無繼續施用毒品之傾向者，或有繼續施
    用毒品之傾向而經施以強制戒治、交付保護管束期滿者，俱
    有免受刑事追訴及免除刑罰之自新機會。且本條例認施用毒
    品者具「病患性犯人」之特質，除降低施用毒品罪之法定刑
    外，並採以觀察、勒戒方式戒除其身癮及以強制戒治方式戒
    除其心癮之措施，以期達治療之目的，此觀毒品危害防制條
    例第20條立法理由即明，則凡初犯或5年後再犯施用毒品者
    ，應先施以觀察、勒戒，以確定是否戒斷其施用毒品之毒癮
    ，不因施用毒品者於吸食毒品查獲後是否另有施用毒品之行
    為而有影響。基上可知，抗告人前既有施用毒品事實，即應
    依上開規定，施以觀察、勒戒，以確定是否戒斷其施用毒品
    之癮，尚難以抗告人是否已有相當期間未接觸毒品，而有所
    不同，仍認有施以觀察、勒戒必要，是抗告人上開抗辯，實
    非得免除觀察、勒戒之法定事由。至抗告意旨另以：尚有幼
    子尚需照料云云，然此乃屬抗告人個人家庭因素，亦難為得
    免除觀察勒戒之正當理由，是抗告人此部份之主張，亦不足
    為採。
五、綜上，抗告人確有施用第2級毒品甲基安非他命情事，應可
    認定。準此，原審准由檢察官之聲請，依毒品危害防制條例
    第20條第1項、觀察勒戒處分執行條例第3條第1項規定，裁
    定抗告人令入勒戒處所觀察、勒戒，經核並無不合。抗告人
    猶執上情而指摘原裁定不當，為無理由，應予駁回。
六、據上論斷，應依刑事訴訟法第412條，裁定如主文。
中    華    民    國    99    年    5     月    18    日
                  刑事第四庭    審判長法  官  吳志誠
                                      法  官  羅心芳
                                      法  官  吳森豐
以上正本證明與原本無異。
不得再抗告。
                                      書記官  岑  玢
中    華    民    國    99    年    5     月    18    日

司法院資訊處製作；財團法人民間司法改革基金會備份。
